【裁判字號】    99,交聲,793
【裁判日期】    990930
【裁判案由】    違反道路交通管理處罰條例聲明異議
【裁判全文】
臺灣士林地方法院交通事件裁定         99年度交聲字第793號
    原處分機關  高雄市政府交通局
    異  議  人
    即受處分人  甲○○
上列受處分人因違反道路交通管理處罰條例案件，對於高雄市政
府交通局民國99年5 月25日所為之處分（原處分案號：高市交裁
字第裁32-U00000000號）聲明異議，本院裁定如下：
    主  文
原處分撤銷。
    理  由
一、原處分意旨略以：異議人即受處分人甲○○所有之車號DU-0
    265 號牌照（下稱系爭牌照）於民國（下同）99年4 月23日
    晚上11時40分許，在桃園機場第一航廈站北路，經內政部警
    政署航空警察局保安警察隊第一分隊員警當場舉發汽車駕駛
    人林立有「使用他車牌照行駛」交通違規（原處分機關認應
    為「將牌照借供他車使用」），並填掣航警交字第U0000000
    0 號舉發違反道路交通管理事件通知單，且登錄全國公路監
    理管理系統後連同代保管車號DU-0265 號牌2 面移送原處分
    機關高雄市政府交通局列管，嗣後因系爭牌照所有人即異議
    人未到案辦理結案事宜，亦未提具非其所犯行之事證，原處
    分機關遂於99年5 月25日依道路交通管理處罰條例第12條第
    1 項第5 款及同條第2 項暨違反道路交通管理事件統一裁罰
    基準表規定，裁處罰鍰新台幣7,200 元，並吊銷汽車牌照等
    情，有卷附高雄市政府交通局高市交裁字第裁32-U00000000
    號違反道路交通管理事件裁決書可稽。
二、聲明異議意旨略以：異議人所有車牌號碼DU-0265 號自用小
    客車，於92年因引擎嚴重故障無法修復，而委託民間保養廠
    福昌汽車代為報廢，由於福昌汽車業務繁忙以致在運往報廢
    廠後並未將車籍註銷，然不知為何伊所有之DU-0265 號兩面
    車牌，竟在汽車駕駛人林立（身分證字號Ｚ000000000）手上
    ，且自92年至99年期間，於伊完全不知情的情況下，發生濫
    用系爭車牌偽貼於其他車輛行駛，以致生違規等情，係經原
    處分機關通知，伊才知曉事情始末，並已針對此事向法院提
    出告訴，伊為保自身權益，為此聲明異議，請求撤銷不當之
    裁罰等語。
三、經查：
(一)按道路交通管理處罰條例第8 條規定：「（第1 項）違反本
    條例之行為，由下列機關處罰之：一、第12條至第68條由公
    路主管機關處罰。二、第69條至第84條由警察機關處罰。（
    第2 項）前項處罰於裁決前，應給予違規行為人陳述之機會
    。（第3 項）第1 項第1 款之處罰，公路主管機關應設置交
    通裁決單位辦理；其組織規程由交通部、直轄市政府定之。
    」，同條例第92條第3 項規定：「本條例之罰鍰基準、舉發
    或輕微違規勸導、罰鍰繳納、向處罰機關陳述意見或裁決之
    處理程序、分期繳納之申請條件、分期期數、不依限期繳納
    之處理、分期處理規定及繳納機構等事項之處理細則，由交
    通部會同內政部定之。」，同條例第9 條第1 項規定：「本
    條例所定罰鍰之處罰，受處罰人接獲違反道路交通管理事件
    通知單後，於15日內得不經裁決，逕依第92條第3 項之罰鍰
    基準規定，向指定之處所繳納結案；不服舉發事實者，應於
    15日內，向處罰機關陳述意見；其不依通知所定期限前往指
    定處所聽候裁決，且未依規定期限繳納罰鍰結案或向處罰機
    關陳述意見者，處罰機關得逕行裁決之。」；另違反道路交
    通管理事件統一裁罰基準及處理細則（下稱裁罰基準及處理
    細則）第6 條規定：「道路交通管理之稽查，違規紀錄，由
    交通勤務警察，或依法令執行交通稽查任務人員執行之。公
    路主管及警察機關就其主管業務，查獲違反道路交通管理之
    行為者，應本於職權舉發或處理之。」；同細則第7 條規定
    ：「依本條例第二章各條款規定舉發之違反道路交通管理事
    件，得由中央及直轄市公路主管機關委任所屬機關處罰。」
    ；又同細則第11條第1 項第2 款規定：「（第1 項）行為人
    有本條例之情形者，應填製舉發違反道路交通管理事件通知
    單，（下稱通知單）並於被通知人欄予以勾記，其通知聯依
    下列規定辦理：二、受處分人非該當場被查獲之駕駛人或行
    為人，舉發機關應另行送達之。」；同細則第13條第1 項：
    「（第1 項）填製通知單，應就其違反行為簡要明確記載於
    違規事實欄內，並記明其違反條款及應到案處所。」；同細
    則第41條第1 項、第2 項、第4 項規定：「（第1 項）本條
    例所定罰鍰之處罰事件已依限期到案，除有繼續調查必要外
    ，其有下列情形之一者，得不經裁決逕依基準表期限內自動
    繳納之規定收繳罰鍰結案：一、行為人對舉發事實承認無訛
    。二、行為人委託他人到案接受處罰。（第2 項）行為人逾
    指定應到案日期後到案，而有前項第1 款、第2 款情形者，
    得逕依基準表逾越繳納期限之規定，收繳罰鍰結案。（第4
    項）處罰機關對於非屬第1 項情形之案件，或行為人到案陳
    述不服舉發者，應使用違反道路交通管理事件裁決書裁決之
    。」；同細則第43條第1 項規定：「（第1 項）違反道路交
    通管理事件之裁決，應參酌舉發違規事實、違反情節、稽查
    人員處理意見及受處分人陳述，依基準表裁處，不得枉縱或
    偏頗。」。另參照道路交通管理處罰條例第8 條於86年1 月
    22 日 修正之立法理由謂：「將汽車違規處罰之事權統一，
    革除現行處罰作業制度監、警兩方分頭作業上之不便。另外
    ，明定裁決單位，使違規人員有陳述之機會。」由上開規定
    及立法理由得知，就違反道路交通管理處罰條例第12條至第
    68條之交通違規行為，現行法制係採舉發機關與裁罰機關分
    離原則，即交通違規行為經舉發後，其處罰尚須經由公路主
    管機關設置之交通裁決單位（即處罰機關）以書面裁決為之
    ，並使違規人員均有對不同機關分別陳述之機會，僅例外因
    為便民及簡化裁罰程序，始另規定於受處罰人接獲通知單後
    ，於15日內自動依裁罰基準規定，向指定之處所繳納時，予
    以結案，而暫免由處罰機關為書面裁決處罰。則處罰機關所
    為違反道路交通管理事件之書面裁決，須以行為人之舉發事
    實為裁決基礎，而舉發違反道路交通管理處罰條例之交通案
    件，於實務上多由警察機關以填製通知單之方式，對行為人
    當場或逕行舉發之，且行為人於收受前開通知單後，始能藉
    由通知單上之應到案日期、應到案處所、違規事實及舉發違
    反之法條，依個案情節自動繳納罰款結案或對舉發事實不服
    而為陳述、或對處罰機關之裁決不服為聲明異議之救濟程序
    ，如此方不致使未受舉發通知之人民，因處罰機關逕行裁決
    處罰其不可預見之違規事實，而侵害其財產上之權利，故於
    違反道路交通管理處罰條例之案件，仍應由舉發機關依法對
    行為人之違規事實為舉發之通知，給予其陳述而為救濟之權
    利，以避免日後處罰機關對其造成程序或實體裁決上之突襲
    ，俾符法律保留原則及對正當法律程序保障之基本要求。
(二) 本件舉發違反道路交通管理事件通知單（違規單號：航警
     交字第U00000000 號）之違規事實，係以案外人林立於99
     年4 月23日晚上11時40分許，駕駛自用小客車DU-0265 號
     在桃園國際機場第一航廈站北路違規停車，經舉發機關即
     內政部警政署航空警察局執行交通勤務員警攔查，經以電
     子公路閘門查詢結果發現該車車身顏色及廠牌均不相符，
     據案外人林立所稱該系爭牌照係向朋友借用懸掛，爰依據
     道路交通管理處罰條例第12條第1 項第5 款、第8 款予以
     製單舉發，代保管號牌2 面，並經違規駕駛人林立親自簽
     章等情，有內政部警政署航空警察局99年7 月7 日航警行
     字第0990017469號函附卷可參。嗣後，因本件異議人未到
     案陳述或提出非其所犯之事證，原處分機關遂以異議人所
     有之系爭牌照DU-0265 號有「牌照借供他車使用」之違規
     ，依同條例第12條第1 項第5 款及第2 項之規定與裁罰基
     準及處理細則，逕為書面裁決處罰。雖道路交通管理處罰
     條例第12條之規定，將汽車駕駛人及汽車所有人分離，而
     由立法者特別規定對汽車所有人應為處罰之規定，係針對
     汽車牌照之正當使用與合格檢驗與否，而足生影響於道路
     交通安全及公共秩序，故當汽車所有人違反該規定時，依
     法仍應自負其責，始為適法。然若本件異議人所辯稱，其
     所有之系爭牌照及車輛業已準備報廢，而伊係在完全不知
     情的情況下，為他人濫用偽貼於其他車輛行駛，致生本件
     違規等情屬實，依行政罰法第7 條第1 項之規定，違反行
     政法上義務之行為非出於故意或過失者，即可不予處罰，
     須異議人舉證無過失，始能據以免責。惟查證事實、蒐集
     證據本即非易且耗費時日，如異議人就本身違規之交通事
     件，由始至終均未受舉發通知單之通知，自難就違規事實
     及早知悉，進而調查、準備或提出相關有利於己之事證，
     更無法準時到案接受裁決，影響甚鉅，且處罰機關於裁決
     時亦須以舉發事實及行為人之陳述作為裁量基準，則事前
     給予人民陳述救濟之程序保障實屬重要，至為酌然。
(三) 縱異議人前揭所言尚非無疑，惟按裁罰基準及處理細則第
     6 條第2 項之規定，公路主管及警察機關就其主管業務，
     查獲違反道路交通管理之行為者，亦應本於職權舉發或處
     理之，已如上述，但從案外人林立之舉發通知單（違規單
     號：航警交字第U00000000 號）以觀，該通知單上係由汽
     車駕駛人林立簽章收受，非以汽車所有人甲○○為處罰對
     象；又汽車駕駛人林立之違規事實係違反道路交通管理處
     罰條例第12條第1 項第5 款後段「使用他車牌照行駛」之
     規定，而汽車所有人甲○○係違反同條例第12條第1 項第
     5 款前段「牌照借供他車使用」之規定，則通知單所欲處
     罰之主體對象、客體行為及法條依據均不相同，事實上應
     為兩案件，而應予分論處罰；然原處分機關未依職權對異
     議人另為舉發通知，致異議人未能及早到案陳述，逕依案
     外人林立所受舉發通知單（違規單號：航警交字第U00000
     000 號）上之違規事實，認定不同之違規行為而作為本案
     異議人之處理，即難謂為適法。且原處分機關之裁決係依
     法作成羈束人民權利之行政處分，仍適用行政程序法之規
     定，則原處分機關就本件行政處分之作成，即應受一般法
     律原則之拘束，惟原處分機關係依據上開案外人林立之舉
     發通知單（違規單號：航警交字第U00000000 號）為裁決
     基礎，作成對異議人處罰之書面裁決，但兩者處罰之目的
     、內容、範圍均不相同，一係對汽車駕駛人不法駕駛行為
     之處罰，另一則為對汽車所有人管理牌照之處罰，又道路
     交通管理處罰條例第12條係採舉發機關與處罰機關分離原
     則，處罰機關於行政處分作成前，應先由舉發機關就交通
     違規事件另為舉發通知，給予其陳述意見之機會，後由處
     罰機關據以為裁決之基礎，始不違正當法律程序原則之要
     求。
四、 綜上所述，本件裁決處分於程序上既有前揭瑕疵，自屬於
     法不合，是異議人之異議意旨雖未明確指摘於此，為兼顧
     當事人之程序利益，應由本院將原處分撤銷，發回原處分
     機關另為適法之處理。
據上論斷，依道路交通案件處理辦法第20條前段，裁定如主文。
中    華    民    國    99    年    9     月    30    日
                  交通法庭法  官   李育仁
以上正本與原本無異。
如不服本裁定應於送達後5日內向本院提出抗告狀。
                          書記官   張茹茵
中    華    民    國    99    年    9     月    30    日

司法院資訊處製作；財團法人民間司法改革基金會備份。
